【裁判字號】    99,交聲,150
【裁判日期】    990812
【裁判案由】    違反道路交通管理處罰條例聲明異議
【裁判全文】
臺灣臺東地方法院交通事件裁定         99年度交聲字第150號
原處分機關  交通部公路總局高雄區監理所臺東監理站
異  議  人
即受處分人  甲○○
上列異議人即受處分人因違反道路交通管理處罰條例案件，對於
交通部公路總局高雄區監理所臺東監理站於民國99年6月9日所為
之處分（原處分案號：東監違裁字第裁81-T00000000號、東監違
裁字第裁81-T00000000號），聲明異議，本院裁定如下：
    主  文
原處分關於各裁處罰鍰新臺幣捌仟壹佰元部分及吊銷汽車牌照部
分均撤銷。
前項撤銷部分，甲○○不罰。
其餘異議駁回。
    理  由
一、原處分意旨略以：異議人即受處分人（下稱異議人）甲○○
    車牌號碼WFI-311號之輕型機車業經報廢登記，仍由丙○○
    騎乘，其於99年2月23日下午4時許，在臺東縣臺東市○○路
    551號前，因騎乘已辦理牌照報廢登記又使用他車牌照（PSJ
    -126號）之機車於公路，經臺東縣警察局臺東分局溫泉派出
    所員警以違反道路交通管理處罰條例第12條第1項第5、9款
    之行為當場舉發；案移原處分機關，經原處分機關認異議人
    確有前述違規行為，於99年6月9日依道路交通管理處罰條例
    第12條第1項第5、9款及同條第2項各裁處異議人罰鍰新臺幣
    （下同）8100元，車輛沒入並吊銷汽車牌照。
二、異議意旨略以：上開輕型機車早於2年多前已報廢，並由其
    子李文勝之友人乙○○協助拖至報廢場，該機車已非其所有
    及使用，爰依法聲明異議，請求撤銷原處分等語。
三、按汽車使用他車牌照行駛者，處汽車所有人3,600元以上10,
    800元以下罰緩，牌照吊銷之，道路交通管理處罰條例第12
    條第1項第5款、第2項定有明文。又按報廢登記之汽車仍行
    駛者，處汽車所有人3,600元以上10, 800元以下罰鍰，車輛
    並沒入之，道路交通管理處罰條例第12條第1項第9款、第2
    項亦有明文。然上開條文中所謂「汽車所有人」之定義，該
    條例並未明白予以界定，而監理機關為車輛管理所為汽車牌
    照包括號牌、行車執照等車籍資料之登記，其上車主名稱登
    記固可據以作為該車所有人之判斷依據，然該等登記，僅係
    行車之許可憑證，與所有權誰屬並無必然關聯，尤以車輛經
    報廢登記後，該車原有之車籍資料即無從加以變動，原車輛
    所有人如欲將該報廢車輛之所有權移轉他人，或因其他法律
    關係而喪失所有權時，亦無從藉由車籍資料之變更，而另為
    報廢車輛新車主之登記，是以車籍資料所登記之車主，並非
    當然即為民法上之真正所有權人，應依照民法上動產所有權
    歸屬之相關規定加以判斷，不得以該汽車牌照之登記，作為
    認定車輛誰屬之唯一依據。
四、經查：本案牌照號碼WFI-311號之輕型機車原以異議人名義
    登記，並於97年4月21日經報廢登記在案，有該車異動歷史
    查詢資料1份附卷足參。又證人丙○○於99年2月23日下午4
    時許，騎乘上開已辦理牌照報廢登記又使用他車牌照（PSJ-
    126號）之機車行駛於道路，在上開路段為警當場舉發等情
    ，業據證人丙○○於本院訊問時證述明確，復為異議人所不
    爭執，並有臺東縣警察局東警交字第T00000000、T00000000
    號舉發違反道路交通管理事件通知單影本2紙在卷足憑，本
    件交通違規事實堪可認定。又有關上開機車之所有權人乙節
    ，證人丙○○於本院訊問時具結證稱：伊並不認識異議人，
    伊於98年11月回到臺東時，就有這台機車了，機車是伊的父
    親丁○○的同居人許玉香牽過來的，PSJ-126號車牌則是伊
    的父親掛上去的等語。嗣經本院傳訊證人乙○○、許玉香、
    丁○○到庭作證，證人乙○○證述確曾於2、3年前受異議人
    之子李文勝之託，至異議人家中拖走1台已經報廢而沒有車
    牌的機車，李文勝因其認識資源回收的人，說機車已報廢要
    賣掉，該車拖回到其家中後，因工作關係，並未立即處理等
    語，而證人許玉香亦證稱其於98年年中左右，有到其姐姐許
    玉珠的兒子即乙○○家中牽走1台機車，當時有向乙○○說
    要牽走這台機車，牽到丁○○家中就放在家裡，當時因為這
    台機車沒有車牌，丁○○要丙○○不要騎出去，但是丙○○
    沒有聽進去等語，又證人丁○○證稱：1年多或2年前伊有載
    許玉香到乙○○家牽1台報廢的機車，當時不知道是乙○○
    在家還是許玉珠在家，伊忘記了，牽走時有向乙○○或許玉
    珠說，後來因為這台機車沒車牌不好看，伊有向友人借車牌
    來掛等語（詳見本院99年7月27日訊問筆錄）。稽之前揭證
    詞，上開證人經本院隔離訊問後，對於前揭機車之流向等節
    證述情節大致相符，應可採信。據此，異議人確實於至少2
    年前即已將上開機車委由證人乙○○拖至資源回收場，但因
    乙○○尚未處理完畢，以致該車輾轉由證人丁○○、許玉香
    占有，並因證人丙○○騎乘外出而由警舉發本案違規事件。
    而上開機車既已由異議人於97年4月間報廢，並經異議人委
    託其子之友協助運至資源回收場，實難認異議人仍為上開機
    車之所有權人；況以異議人對上開機車登記報廢及本案違規
    之時間觀之，兩者相距已近2年之遙，其間並無證據顯示異
    議人有何主張該機車所有權之情事，且異議人對該車亦已喪
    失占有甚久，以此主觀與客觀態勢而言，益證本案異議人已
    非該機車之所有人。從而，於上開違規時間，依民法之法律
    關係判斷，該機車真正之所有人實非異議人，異議人既非該
    機車之所有人，其無原處分機關所指之前揭違規行為，堪可
    認定。本件交通違規復查無其他證據，足證有可歸責於異議
    人之事由，自應由本院將原處分即交通部公路總局高雄區監
    理所臺東監理站東監違裁字第裁81-T00000000號、東監違裁
    字第裁81-T00000000號關於裁處異議人罰鍰8100元部分及吊
    銷汽車牌照部分均撤銷，並就撤銷部分為不罰之諭知。至於
    原處分即東監違裁字第裁81-T00000000號裁決關於沒入車輛
    之處分，因罰鍰與沒入之行政管制目的不同，且依據道路交
    通管理處罰條例第12條第2項前段、第85條第3項規定，報廢
    登記之車輛仍行駛者，不問屬於受處罰人與否，均沒入之，
    是原處分機關裁處沒入前開車輛部分，於法有據，異議人就
    此提出異議，容屬無據，應予駁回。
五、綜上所述，車籍登記資料既不得作為認定車輛誰屬之唯一依
    據，而本件舉發交通違規時，異議人既非上開機車之所有人
    ，原處分機關未予詳查，逕依車籍之登記，認定異議人為所
    有人，援引首揭道路交通管理處罰條例規定以異議人為裁處
    罰鍰及吊銷處分之對象，依法即有可議。異議人之聲明異議
    就此部分為有理由，自應將原處分均予以撤銷，另為異議人
    不罰之諭知，以資適法。至於沒入車輛部分，原處分核屬有
    據，異議人就此異議，容有誤會，應予駁回。
六、據上論斷，應依道路交通管理處罰條例第87條第2項，道路
    交通案件處理辦法第19條、第20條前段，裁定如主文。
中    華    民    國    99    年    8    月    12    日
                  交通法庭    法  官  盧亨龍
以上正本證明與原本無異。
如不服本裁定，應於裁定送達後5日內向本院提出抗告狀（須附
繕本）。
「切勿逕送上級法院」
                              書記官  姚佳華
中    華    民    國    99    年    8     月    13    日

司法院資訊處製作；財團法人民間司法改革基金會備份。
